【裁判字號】    98,訴,742
【裁判日期】    990128
【裁判案由】    分割共有物
【裁判全文】
臺灣板橋地方法院民事判決               98年度訴字第742號
原      告  巳○○
被      告  午○○
            李秉修原名李秋朗.
            辰○○
            戊○○
            甲○○
            壬○○○
            庚○○
            卯○○
            癸○○
            丑○○
            辛○○
            丙○○
            己○○
            寅○○
            丁○○
            子○○
上列當事人間請求分割共有物事件，經本院於民國99年1月21日
言詞辯論終結，判決如下：
    主      文
兩造共有坐落臺北縣蘆洲市○○段五一二地號土地（地目建、面
積六十七點三六平方公尺）應依如附件乙案所示方法予以分割，
其中如附件乙案編號Ａ部分土地分歸原告單獨所有、編號Ｂ部分
土地分歸被告甲○○單獨所有、編號Ｃ部分土地分歸被告戊○○
單獨所有、編號Ｄ部分土地分歸被告午○○單獨所有、編號Ｅ部
分土地分歸被告己○○、寅○○、丁○○、子○○、李秉修、辰
○○、壬○○○、庚○○、卯○○、癸○○（附件誤載為李進霖
）、丑○○、辛○○及丙○○所有，並按原土地應有部分比例即
如附件乙案所示維持共有。
訴訟費用由原告負擔。
    事實及理由
壹、程序方面：
  一、按原告於判決確定前，得撤回訴之全部或一部。又訴狀繕
      本送達後，原告不得將原訴變更或追加他訴，但有下列各
      款情形之一者，不在此限：(三)擴張或減縮應受判決事項之
      聲明者，民事訴訟法第262條第1項本文及第255條第1項第
      3 款分別定有明文。查本件原告前起訴狀臚列被告乙○○
      ，因被告乙○○於起訴前即95年10月8日死亡，其繼承人
      為吳陳寶蓮、吳乃軍、甲○○、吳乃順及吳小佩等5人，
      因甲○○已係被告，故原告於98年5月11日以聲請追加被
      告暨變更訴之聲明狀表明追加被告吳陳寶蓮、吳乃軍、吳
      乃順及吳小佩為被告，除原分割共有物之請求外，並擴張
      聲明：「被告吳陳寶蓮、吳乃軍、甲○○、吳乃順及吳小
      佩應就被繼承人乙○○所遺坐落台北縣蘆洲市○○段512
      地號、地目建、面積67.36平方公尺之土地，應有部分12
      分之1辦理繼承登記」，惟共有人乙○○於土地應有部分
      12 分之1已於98年11月3日辦理移轉登記予被告甲○○（
      連同原有應有部分1/12，被告甲○○應有部分合計2/12）
      ，原告於本院99年1月21日言詞辯論時當庭撤回被告吳陳
      寶蓮、吳乃軍、吳乃順及吳小佩，及前擴張應辦理繼承登
      記之聲明，揆諸首開規定，自應准許，合先敘明。
  二、被告李秉修、辰○○、戊○○、甲○○、壬○○○、卯○○、癸○○、丑○○、辛○○、丙○○、己○○、寅○○
      、丁○○、子○○、庚○○等15人經合法通知，未於言詞
      辯論期日到場，核無民事訴訟法第386條列各款情形，爰
      依原告聲請，由其一造辯論而為判決。
貳、實體方面：
  一、本件原告主張：坐落臺北縣蘆洲市○○段512地號土地（
      以下簡稱系爭土地）係兩造所共有（原告應有部分1/6、
      被告午○○1/12、戊○○1/12、甲○○2/12、李秉修1/16
      、辰○○1/16、壬○○○1/56、庚○○1/56、卯○○1/56
      、癸○○1/56、丑○○1/56、辛○○1/56、丙○○1/56、
      己○○1/8、寅○○1/16、丁○○1/32、子○○1/32，合
      計1/1）。原告單獨所有與系爭土地相鄰之同地段513-4地
      號土地、地目建、面積296.86平方公尺之土地（以下簡稱
      513-4地號土地）。因原告有意利用513-4地號土地興建工
      廠，惟因513-4地號土地與公路並無聯絡，必須通行系爭
      土地以至公路，故有請求分割系爭土地之必要。系爭土地
      並無因物之使用目的不能分割或契約訂有不分割之期限，
      故原告得依民法第823條第1項之規定請求分割。系爭土地
      係兩面臨路之土地，其中東南面鄰較寬闊之台北縣蘆洲市
      ○○○路，目前多作商業用途，南面鄰接較狹窄之和平路
      ，目前僅做道路使用，原告請求分割取得系爭土地西南角
      落，係為取得513-4地號土地與蘆洲市○○路之聯絡，並
      不影響被告等人對於系爭土地其餘積之權利，並聲明請求
      分割如附件甲案所示。
  二、被告則以：不同意原告所主張如附件甲案之分割方案，其
      中被告午○○、戊○○抗辯不同意與其餘被告仍維持共有
      狀態，應依被告等應有部分予以分割，請求依如附件乙案
      分割。被告李秉修、辰○○、壬○○○、庚○○、卯○○
      、癸○○、丑○○、辛○○、丙○○、己○○、寅○○、
      丁○○及子○○於98年8月26日具狀陳明分割後仍按原應
      有部分比例維持共有，同意如附件乙案之分割方案。並聲
      明如主文所示。
  三、按各共有人，除法令另有規定外，得隨時請求分割共有物
      。但因物之使用目的不能分割或契約訂有不分割之期限者
      ，不在此限。又共有物之分割，依共有人協議之方法行之
      。分割之方法不能協議決定，或於協議決定後因消滅時效
      成經共有人拒絕履行者，法院得因任何共有人之請求，命
      為下列之分配：(一)以原物分配於各共有人。但各共有人均
      受原物之分配顯有困難者，得將原物分配於部分共有人。
      (二)原物分配顯有困難時，得變賣共有物，以價金分配於各
      共有人，或以原物之一部分分配於各共有人，他部分變賣
      ，以價金分配於各共有人。以原物為分配時，因共有人之
      利益或其他必要情形，得就共有物之一部分仍維持共有。
      民法第823條第1項、第824條第1項、第2項及第4項分別定
      有明文。本件原告主張系爭土地為兩造所共有，兩造間就
      系爭土地並無不得分割之特別約定，依使用目的非不能分
      割，原告曾就本件爭執請求協議分割，惟因人數眾多，難
      以達成協議等情，業據其提出系爭土地登記謄本、地籍圖
      等件為證，復經本院調解不成立，是原告本件分割共有物
      之請求洵屬有據，自應准許。
  四、按分割共有物應考慮公平原則、利益原則、經濟原則，此
      外共有人分得之地是否與外界有適宜之聯絡，是否會造成
      袋地情形，及社會利益等均在考量之列；復依民法第824
      條之規定，尚需注意：(一)消滅共有原則─除因該土地內部
      分土地之使用目的不能分割，或部分共有人明示仍願維持
      共有關係，應就該部分土地不予分割或該部分共有人成立
      新共有關係外，應將土地分配於各共有人單獨所有。(二)原
      物分配原則─法院對分割共有物之方法，固有自由裁量之
      權，惟仍須以適當之分割方法為限。(三)維持現狀原則─即
      應參酌實際使用情形，將分割後之土地及地上房屋分歸一
      人所有或數人共有，以免房地分離。(四)提高價值原則─土
      地之分割，應注意地形之完整，期能地盡其利。(五)質量均
      等原則─原物分配之結果，其數量雖與原應有部分相當，
      但其價額顯不相當時，得以金錢補償之（最高法院57年臺
      上字第2117號、63年臺上字第2680號判例參照）。綜觀上
      開原則，分割共有物之最高指導原則應係「公平原則」，
      即需符合公平原則下，方有上開(一)至(五)所示各種原則適用
      之可言，易言之，上開5種原則個別適用後若形成違背「
      公平原則」之評價下，則應排除適用。經查，本件系爭經
      本院會同兩造、臺北縣三重地政事務所人員赴現場勘驗結
      果：「系爭土地呈東西走向，為狹長型土地，西、南側鄰
      台北縣蘆洲市○○路，東側鄰台北縣蘆洲市○○○路，系
      爭土地另一側北方緊鄰台北縣蘆洲市○○段513-4地號土
      地，該鄰地為空地，有豎立廣告看板竹架，系爭土地靠近
      西側鄰和平路之位置，目前由原告設置伸縮鐵柵欄，以阻
      隔進出513-4地號鄰地之進出入口，其餘土地則有連棟之
      一層未辦保存登記建物坐落其上，並由第三人經營早餐店
      、青草店等，系爭土地南側臨寬約10公尺中山二路，對面
      有土地公廟，東側緊臨現代汽車銷售中心，西側臨寬約8
      公尺和平路，其對面有一咖啡廳」等情，有卷附勘驗筆錄
      可稽，且依台北縣三重地政事務所98年6月30日函稱系爭
      土地之分割並無土地法第31條規定之限制，其最小面積單
      位為0.01平方公尺，是系爭土地分割，自宜以原物分割之
      方式為之。
  五、按分割共有物，以消滅共有關係為目的。法院裁判分割共
      有土地時，除因該土地內部分土地之使用目的不能分割（
      如為道路）或部分共有人仍願維持其共有關係，應就該部
      分土地不予分割或准該部分共有人成立新共有關係外，應
      將土地分配於各共有人單獨所有。（最高法院69年台上字
      第1831號判例意旨參照）本件訴訟程序進行中，原告提出
      如附件甲案分割方案，被告等人則於本院98年8月21日履
      勘現場時表示同意如附件乙案分割方案，供本院參酌，本
      院亦會同新莊地政及兩造至現場進行勘驗，並就甲、乙分
      割方案繪製複丈成果圖，雖有甲、乙兩案併陳，惟原告提
      出甲案分割方案主張除伊部分外，其餘被告均按原應有部
      分仍維持共有狀態，惟因部分被告午○○、戊○○均表明
      分割後不願維持共有狀態，揆諸上開說明，原告所提甲案
      部分就被告部分之主張於法無據。本院斟酌系爭土地呈狹
      長型走向，一面緊鄰原告所有513-4地號土地，有原告提
      出該土地登記簿謄本為證，另一側則分別面臨台北縣蘆洲
      市○○○路與和平路之交岔路口，依被告主張乙案分割方
      案，採垂直於系爭土地縱向劃分，使各共有人分割後土地
      均面臨道路，對兩造均屬公平，且因原告目前於系爭土地
      西側面臨和平路已設置伸縮鐵柵欄阻隔進出鄰地513-4 地
      號土地，將靠近西側部分分割予原告，亦與原告主張使與
      鄰地有足供出入之聯絡相符，其餘被告仍得面臨道路而為
      使用，至於系爭土地上目前搭建有未辦保存登記一層建物
      使用，惟該建物所占用面積顯與各共有人之土地應有部分
      比例尚有差距，顯於分割後無法仍按應有部分比例保存，
      另該建物之拆除重建亦與社會經濟尚無重大影響，故本院
      認被告等所提如附件乙案之分割方案非但符合原物分配原
      則，且可使系爭土地為正常而有效之利用，且悉有適當之
      出入方式，與提高系爭土地價值原則及質量均等原則無違
      ，當係分割系爭土地之適當方案。
  六、分割共有物之訴，核其性質，兩造本可互換地位，本件原
      告之起訴雖於法有據，然被告之應訴乃法律規定所不得不
      然，其所為抗辯自為伸張或防衛權利所必要，是以本院認
      本件之訴訟費用，應參酌各共有人於分割後所得之利益，
      所分得土地之多寡，及就系爭土地各自享有之應有部分之
      比例等一切情事，再依原告於本院99年1月21日言詞辯論
      時陳明願意自行負擔第一審全部裁判費，爰諭知如主文第
      二項所示。
  七、訴訟費用負擔之依據：民事訴訟法第79條、第80條之1 。
中    華    民    國    99   年    1     月    28    日
                  民事第三庭法  官  張紫能
以上正本係照原本作成。
如對本判決上訴，須於判決送達後20日內，向本院提出上訴狀，
上訴臺灣高等法院（應按他造人數提出繕本）。
中    華    民    國    99    年    1    月    28    日
                            書記官  蔡佳容

司法院資訊處製作；財團法人民間司法改革基金會備份。
